【裁判字號】    97,易,1257
【裁判日期】    970905
【裁判案由】    傷害等
【裁判全文】
臺灣臺南地方法院刑事判決              97年度易字第1257號
公  訴  人  臺灣臺南地方法院檢察署檢察官
被      告  甲○○原名陳宏榮.
上列被告因傷害等案件，經檢察官提起公訴（96年度偵字第1788
7號），本院判決如下：
    主  文
甲○○乘他人急迫貸以金錢，而取得與原本顯不相當之重利，處
有期徒刑肆月，減為有期徒刑貳月；又乘他人急迫貸以金錢，而
取得與原本顯不相當之重利，處有期徒刑肆月；又傷害人之身體
，處有期徒刑月。應執行有期徒刑柒月。
    事  實
一、甲○○（原名陳宏榮，綽號：紅龍）基於乘他人急迫貸以金
    錢，而取得與原本顯不相當之重利與傷害人之身體之犯意，
    先後為下述重利與傷害之犯行：
（一）甲○○前任職於某地下錢莊，負責收取放款、利息及催討
      債務，其知悉丁○○有清償地下錢莊欠款之急迫需要，於
      民國96年4月15日某時，在丁○○位於臺南市○○區○○
      街544號住處，要求其先簽立票面金額新臺幣（下同）6萬
      元之本票1張為擔保後，貸與丁○○3萬元，並約定利息為
      每月1萬8千元（按借款利息為借款1萬元，每週收取利息1
      千5百元，借款3萬元，每週收取利息4千5百元，每月利息
      則為1萬8千元，相當於月息60分）之利率條件，而獲取與
      原本顯不相當之重利。
（二）96年5月11日某時，甲○○又趁丁○○有清償地下錢莊欠
      款之急迫需要，在丁○○上開住處，要求丁○○先簽立票
      面金額2萬之本票1張為擔保後，貸與丁○○1萬，並約定
      利息為每月4500元（按借款利息為借款1萬元，每週收取
      利息1千5百元，每月利息則為6千元，相當於月息60分）
      之利率條件，而獲取與原本顯不相當之重利。
（三）丁○○借貸前開2筆借款後，僅繳交利息至96年5月底某日
      ，即無力如期繳交利息，借款本金亦未清償，甲○○乃數
      度以電話或親自至丁○○上址住處催討債務，進而與丁○○及其配偶丙○○發生多次爭執，詎陳宏榮為圖催討債務
      ，先邀集不知情之曾俊銘共同搭乘白色福特自小客車，於
      96 年6月22日零時許，抵達丁○○前開住處外，由甲○○
      及曾俊銘下車在該處外散佈數量不詳而記載「丁○○有錢
      不還沒天沒良」文字及印有上開2紙本票之紙張，復於同
      日零時40分許，甲○○駕駛車牌號碼5W-4478號白色福特
      自小客車，搭載不知情曾俊銘與真實姓名年籍不詳之友人
      二人，行經丁○○上開住處附近，發現丙○○自該住處外
      單獨步行而出，為逼迫丁○○還款，乃臨時基於傷害犯意
      ，駕駛該車輛低速前進衝撞丙○○，致丙○○倒地受有頭
      部外傷、左下肢、左手、頸部挫傷、以及左手肘擦傷0.5
      公分之傷害。嗣經丙○○之子乙○○聽聞丙○○遭撞擊後
      發出之聲響立即出門察看，發現丙○○已遭前述車輛撞倒
      在地，旋即撥打救護電話並報警處理，進而查知上情。
二、案經丙○○訴請臺南市警察局第三分局報請臺南地方法院檢
    察署檢察官偵查起訴。
    理  由
壹：程序方面
    按被告以外之人於審判外之言詞或書面陳述，除法律有規定
    者外，不得作為證據；又被告以外之人於審判外之陳述，雖
    不符刑事訴訟法第159條之1至之4規定，而經當事人於審判
    程序同意作為證據，法院審酌該言詞陳述或書面陳述作成時
    之情況，認為適當者，亦得為證據；刑事訴訟法第159條第
    1項、第159條之5第1項定有明文。又當事人、代理人或辯護
    人於調查證據時，知有刑事訴訟法第159條第1項不得為證據
    之情形，卻表示「對於證據調查無異議」、「沒有意見」等
    意思，而未於言詞辯論終結前聲明異議者，應視為已有將該
    等傳聞證據採為證據之同意（最高法院94年度台上字第2696
    號判決意旨參照）。查被告對於證人丁○○、丙○○、曾俊
    銘於警詢之審判外陳述，在本院準備程序中，就該證據能力
    一節，表示「不爭執證據能力」之意思（見本院卷第19 頁
    ），且未於言詞辯論終結前聲明異議，揆諸前揭說明，應視
    為被告已有將該傳聞證據採為證據之同意，另本院審酌證人
    丁○○、丙○○、曾俊銘於警詢之陳述，係就被告之重利、
    傷害犯行所為之陳述，本院復查無不當取供或其他非法之情
    況，是該等傳聞證據並無欠缺適當性之情形，自可承認其證
    據能力。
貳、實體方面：
  一、重利罪部分：
      訊據被告固承認於前揭時、地，分別借款3萬元、1萬元予
      丁○○，惟矢口否認上開事實一（一）、（二）之重利犯
      行，辯稱：「我之前在地下錢莊任職，曾經幫公司去跟丁○○收過利息才認識她，並沒有特別交情，後來離開地下
      錢莊公司，為了幫助丁○○清償積欠該地下錢莊公司的債
      務，所以我先後借她3萬元、1萬元讓她去清償債務，我都
      沒向她收取利息」云云。經查：
  （一）證人丁○○於審判程序中具結證稱：「（問：妳為何向
        被告借錢？）我知道他本來就有將錢借給人家。（問：
        請敘述妳向被告借錢的時間、金額、利息計算方式？）
        第一次是96年4月15日向被告借3萬元，利息計算方式為
        1 萬元，每星期收1500元的利息，所以3萬元的利息就
        是每星期4500元，而且利息是事先預扣，所以我實際只
        有拿到2萬5千5百元；第二次是96年5月11日向被告借1
        萬元，利息計算方式也是一樣，所以就是每星期利息
        1500 元，我實拿8500元。（問：借錢時有無簽發本票
        ？）有，簽了兩張，借3萬那次，簽了6萬元的本票，借
        1萬元那次，簽了2萬元的本票，都要簽雙倍借款金額面
        額的本票。（有無繳納過利息？）有，我繳了好多次，
        次數忘記了。（問：是否均照約定付利息？）是的，我
        都是依約定的期間及金額繳納利息。（問：96年6月22
        日有人到你住處貼『丁○○有錢不還沒天沒良』字條的
        事情，你是否知道？）知道，被告將本票影本貼在我家
        及鄰居的前後門，而且還將本票影本灑滿在地。（問：
        利息如何收取？）被告會到我住處附近的第一銀行來向
        我拿錢，如果他沒有空，他就會請他的友人來向我收利
        息」等語（見本院卷第29至30頁），與其於警詢及偵查
        中之證述一致，此亦與證人丙○○、乙○○於審判中具
        結證稱：曾看到被告至其家中向證人丁○○收取借款利
        息等語，互核相符，是被告所執之辯解，已難採信。
  （二）被告固辯稱伊借款予證人丁○○，係為幫助證人丁○○
        清償地下錢莊欠款，並沒有收取利息云云。惟查被告前
        於地下錢莊任職，因曾向證人丁○○收取利息，而結識
        證人丁○○，雙方並無情誼亦無深交，此據被告供明在
        卷，況被告既曾為地下錢莊向證人丁○○收取利息，自
        知證人丁○○之債信及經濟狀況皆不佳，被告卻主動貸
        與金錢予不熟識且經濟狀況不佳之人，又未約定利息，
        已與常理不符；況被告於借款前，即要求證人丁○○先
        簽發面額6萬元及2萬元本票各1紙為擔保一節，此亦為
        告所肯認，倘若如被告所言，其係基於幫助證人丁○○
        之意，故而未約定利息，則何以需再簽立兩倍於借款金
        額之本票為擔保？被告所辯顯與常情不符，無可採信。
  （三）再被告自陳伊先後出借給證人丁○○之3萬元、1萬元款
        項，係來自於伊前於地下錢莊任職時所儲存之積蓄5 、
        6萬元款項，且伊借錢給證人丁○○時，已離開地下錢
        莊，尚未找到工作等語明確（見本院卷第39至40頁），
        衡諸常理，一般人於失業且尚未謀得新工作前，對其積
        蓄必謹慎使用，以避免存款使用怠盡而致生活陷入窘迫
        ，於此情形下，即令親朋好友借款亦必思慮再三，縱使
        出借，亦必明確約定利息條件及還款日期，然被告先後
        出借給證人丁○○合計4萬元之款項，不僅未約定利息
        ，亦未約定清償期，且其失業期間僅憑前於地下錢莊任
        職時所儲存之積蓄5、6萬元度日，可徵被告個人之資力
        亦非充裕，則被告竟將其賴以生活之積蓄5、6萬元，從
        中取出高達8成左右款項，貸予並無交情之證人丁○○
        ，實與常情有違；參以，被告因向證人丁○○催討欠款
        未果，乃散佈數量不詳而記載「丁○○有錢不還沒天沒
        良」文字及印有上開2紙本票之紙張於證人丁○○之住
        處外等情，此亦為為被告所不否認，則若被告係基於幫
        助證人丁○○還款，而同意出借4萬元款項，且又未約
        定清償期限，被告為何又以該激烈之類如地下錢莊討債
        相仿手法，向證人丁○○催討借款，是被告所辯，亦與
        常理相悖，自無可採。
  （四）此外，證人丁○○於前揭時、地，先後向被告分別借3
        萬元、1萬元，並約定每月應支付被告18000元、6000元
        之利息，折算為月息60分，以週年利率計算則為720％
        ，此按約定利率就超過週年20％者，債權人對於超過部
        分之利息，無請求權，民法第205條定有明文，本件被
        告向證人丁○○所收取之利息，其利率折算為週年利率
        720％，衡諸現時社會一般交易狀況，不僅高於一般民
        間借款利息且遠高於民法所規定達數十倍之多，顯難認
        為相當，是被告所收取之利息，確與本金顯不相當，應
        堪認定。
  （五）從而，被告於事實一（一）、（二）之所為，係乘證人
        丁○○急須現金之急迫情況，分別貸予現金3萬元、1
        萬元，並預設苛刻之重利條件，而收取上述顯不相當之
        重利之事實，至為灼然。則被告此部分重利犯行事證明
        確，其上開所辯，要係飾卸刑責之詞，委無可採。
  二、傷害罪部分
      訊據被告矢口否認前開事實一（三）之傷害犯行，辯稱：
      伊當晚並無開車前往證人丁○○住處附近，亦無開車撞傷
      告訴人丙○○，況且告訴人所稱車牌號碼亦非伊車的車牌
      號碼云云。惟查：
  （一）告訴人於96年6月22日零時40分許，經臺南市消防局人
        員協助送醫急救，並經財團法人奇美醫院診斷告訴人受
        有頭部外傷、左下肢、左手、頸部挫傷、以及左手肘擦
        傷0.5公分之傷害，為被告所不爭執，並有證人即臺南
        市消防局救護人員周奕任、高文旋於偵查中之證述（偵
        卷第40、41頁）、臺南市消防局96年12月31日南市消指
        字第09600124700號函及所附救護記錄查詢表（偵卷第
        34至36頁）、財團法人奇美醫院診斷證明書（警卷第25
        頁）各1紙在卷可稽，堪信為真實。
  （二）證人即告訴人丙○○於警詢、偵查及本院審理中一致具
        結證稱：「96年6月22日當天晚上，我要去房子對面將
        正在充電的小客車引擎關掉，發現一部車子從西邊駕車
        快速開過來越過中心線，到我的身邊撞上我，我倒下去
        又撞到電線桿，我是倒下撞到電線桿後才昏迷。我被撞
        倒後有轉頭看車牌，撞我的那台車為被告所駕駛之白色
        福特自小客車5W-4478號，因為我曾看到被告曾駕駛這
        輛車來向我太太收取利息3次，而且該車的排氣管有破
        洞，所以車子的聲音很大。該車撞到我時駕駛人是被告
        甲○○，副駕駛座是曾俊銘，因為曾俊銘也來向我太太
        收過兩、三次錢，後座還有兩人，但是我看不清楚，另
        外，我在奇美醫院急診室出來上廁所時，發現曾俊銘還
        在急診室外探望有沒有把我撞的怎麼樣。我被撞到的地
        點有路燈，視線很清楚，被告及曾俊銘都曾經來向我太
        太收取利息，所以我認得他們，而且那輛車的聲音很大
        聲，所以我確認沒有看錯，我駕駛大貨車三十多年，對
        於車輛我不會辨視錯誤」等語（見警卷第11至13、15至
        16頁、本院卷第31至32頁），核與證人乙○○於本院審
        理中具結證述：「96年6月22日我父親有被車撞到，當
        時我報警叫救護車將我父親送到奇美醫院。我聽到聲音
        出去之後，該車已經往東邊開走了，但是有看到那部車
        是白色的福特小轎車，車牌後面的號碼為4478。當時我
        父親要走到對面馬路時，我有聽到一部速度很快的車子
        ，我出來看的時候就看到我父親倒在地上了」等語（見
        本院卷第33、34頁），互核相符；佐以證人曾俊銘於警
        詢中證稱：其曾於96年6月22日零時40分許，與被告駕
        駛白色自小客車到臺南市安南區海環等語（警卷第17頁
        背面、第18頁），可徵被告與證人曾俊銘確實於96年6
        月22日零時40分許，駕車前往告訴人住處附近無訛；參
        以，被告因屢次向以電話或親自至證人丁○○上址住處
        催討債務未果，進而與證人丁○○或其配偶即證人丙○○發生數次爭執，則被告為逼迫證人丁○○還款，進而
        駕車衝撞證人丙○○，以為警告之意，亦難謂有何違反
        經驗法則；況證人丙○○、戴承俊因證人丁○○積欠被
        告款項未還，屢遭被告前往住處惡言索討，渠等對被告
        已存有相當畏懼心，則渠等躲避被告尚有未及，亦無甘
        冒受偽證追訴風險，而虛詞構陷被告之可能，此依渠二
        人所證互核一致等情以觀，在在可證被告確有涉犯上開
        傷害犯行明確，被告空言否認傷害犯行，誠無可採。是
        被告於事實一（三）之傷害犯行，亦堪認定。
  三、核被告於事實一（一）、（二）所為，均係犯刑法第344
      條之重利罪，事實一（三）所為，則係犯刑法第277條第1
      項之普通傷害罪。被告所犯上開3罪間，犯意各別，行為
      互殊，應予分論併罰（按起訴書就事實一（一）、（二）
      之重利犯行，認應論以重利之實質上一罪，此業經公訴檢
      察官當庭更正應予分論併罰，見本院卷第27頁）。爰審酌
      被告不思以正當途徑賺取金錢，竟趁證人丁○○需款孔急
      之際，貸與金錢以攫取重利，對經濟秩序及借款人生計均
      有不良影響，又於證人丁○○無力清償時，為催討債務獲
      取不法高利而傷害人之身體，所為侵害他人之財產及人身
      安全法益，並造成告訴人之心理恐懼，且其犯罪後否認犯
      行，欠缺悔意等一切情狀，分別量處如主文所示之刑。又
      被告於事實一（一）之犯罪時間，係在96年4月24日以前
      ，且被告此部分之宣告刑，未逾有期徒刑1年6月，依中華
      民國九十六年罪犯減刑條例第2條第1項第3款規定，合於
      減刑條件，爰依法減其宣告刑二分之一，並分別定應執行
      之刑。另證人丁○○簽發予被告之前開面額6萬元、2萬元
      之本票各1紙，雖係被告犯前開重利罪所得之物，然該2紙
      本票乃證人丁○○交付被告供作借款擔保或證明之用，並
      非被告所有之物，且非違禁物，爰不為沒收之諭知，附此
      敘明。
據上論斷，應依刑事訴訟法第299條第1項前段，刑法第344條、
第277條第1項、第51條第5款，中華民國九十六年罪犯減刑條例
第2條第1項第3款、第7條、第11條，判決如主文。
本案經檢察官劉聰熙到庭執行職務
中    華    民    國    97    年    9     月    5     日
                  刑事第三庭    法  官  張銘晃
以上正本證明與原本無異。
如不服本判決，應於判決送達後10日內，向本院提出上訴狀。
                                書記官  韓若玉
中    華    民    國    97    年    9     月    5     日
附錄法條：
刑法第344條
乘他人急迫、輕率或無經驗貸以金錢或其他物品，而取得與原本
顯不相當之重利者，處1年以下有期徒刑、拘役或科或併科1千元
以下罰金。
刑法第277條
傷害人之身體或健康者，處3年以下有期徒刑、拘役或1千元以下
罰金。
犯前項之罪因而致人於死者，處無期徒刑或7年以上有期徒刑；
致重傷者，處3年以上10年以下有期徒刑。


司法院資訊處製作；財團法人民間司法改革基金會備份。
